【裁判字號】    88,上訴,2520
【裁判日期】    890126
【裁判案由】    偽造文書等
【裁判全文】
臺灣高等法院臺中分院刑事判決          民國八十八年度上訴字第二五二○號
    上  訴  人
    即  被  告  丙○○
右上訴人因偽造文書等案件，不服台灣彰化地方法院中華民國八十八年九月十日第一
審判決（民國八十八年度訴字第四七六號，起訴案號：台灣彰化地方法院檢察署民國
八十七年度偵字第九八九七號），提起上訴，本院判決如左：
    主      文
上訴駁回。
    事      實
一、丙○○於民國八十六年九月間在其位於彰化縣竹塘鄉○○村○○街三八號住處自
    任會首，召集自八十六年九月十五日起至八十八年四月十五日止，每會每月新台
    幣（下同）二萬元，連會首二十人，採內標之方式，於每月十五日中午一時許在
    上址開標之互助會。嗣丙○○因週轉不靈，竟意圖為自己不法之所有，於八十七
    年十月十五日晚上十九時四十分許，在上址未得蔡明德或其妻甲○○之同意，冒
    用「文德」（蔡明德）名義之標單，並在該標單上偽簽利息七千六百元持之參與
    競標而得標，足以生損害於蔡明德及其他活會會員，事後因活會會員乙○○發現
    該會並無會員「文德」其人，乃向丙○○查詢冒標會款情事，丙○○知事機敗露
    ，遂於翌日即八十七年十月十六日向會員表示停標，而未能詐得活會員乙○○、
    胡振榮、黃次郎、詹昭木、詹銀、詹阿裕等人之會款。
二、案經乙○○訴由台灣彰化地方法院檢察署檢察官偵查起訴。
    理      由
一、訊據上訴人即被告丙○○否認有右揭冒標會款之犯行，辯稱：伊係向會員蔡明德
    借標，以蔡明德名義書寫標單標會，而以七千六百元得標云云。惟查證人即活會
    會員乙○○之妻詹秀於原審證稱：本件互助會均由伊處理，標會時間原本是中
    午一時，因被告當天叫其女兒通知伊，要到晚上才開標，大約晚上七時許，有伊
    及被告夫妻、黃詹秀枝、胡振榮到場，開標時伊看到被告是持「文德」之標單參
    與標會並得標，伊有問被告是何人標這麼高之利息，被告說是「黃文德」，伊回
    家後查看會員名冊，發現並無「黃文德」其人，伊即拜託胡淑真去查問，但會員
    中只有蔡明德而無「黃文德」這個人，始知有異等語（原審卷廿一頁反面、廿二
    頁），證人黃詹秀枝證稱：伊是以丈夫黃次郎名義加會，八十七年十月十五日標
    會時，有看到丙○○拿一張署名「文德」，標息七千六百元之標單參與投標，並
    說是「黃文德」標得該次會款，事後伊回家核對會員名冊，發現並無「蔡文德」
    其人（偵查卷四十六頁、原審卷四十二頁反面），依上開證人所證述，均指被告
    確有以「文德」之名義書寫標單參與標會無訛，只是被告於被詢及「文德」究係
    何人時，或答稱「黃文德」，或簽稱「蔡文德」，而標單內並無「黃文德」、「
    蔡文德」其人，參以被告事後於偵審中一再辯稱其係向蔡明德借標云云，則其標
    單上書寫「文德」，顯然即係指蔡明德而言，惟據證人蔡明德於原審偵審中供稱
    ：互助會均由其妻甲○○處理，其妻不知有無借與丙○○標會等語，而證人甲○○在偵審中雖證稱：互助會均由伊處理，伊與丙○○之妻是多年好友，丙○○有
    於標會前一日晚上前來借標，伊同意丙○○以七千六百元之利息標會，將得標之
    會款約三十三萬餘元借給丙○○週轉，並約定利息以民間利每月五分利計算，期
    間為一年，並於八十七年十月二十日以蔡明德之名義出具同意書云云（偵查卷十
    七頁、六十三、六十四頁、原審卷四十一頁反面、九十四頁反面、本院卷卅八頁
    ），然據證人胡淑真證稱：詹秀曾問我是否認識蔡明德，並要問蔡明德有無標
    會，我即於八十七年十月十五日晚上打電話給蔡明德，是他太太甲○○接聽電話
    ，甲○○向我表示並未參加競標，並曾於標會當天晚上八時許，打電話到被告家
    中詢問標會之事，但被告家均沒有人接聽電話，我又於十月十六日晚上打電話給
    蔡明德，也是他太太甲○○接聽電話，甲○○再向我表示，被告告訴她說是陳聽
    喜以七千三百元得標等語（偵查卷四十七頁、原審卷廿二頁），另證人許秀娟證
    稱：八十七年十月十八日我要去買菜，將機車停在丙○○門口，剛好甲○○來找
    丙○○，我就與她打招呼並問她有何事，甲○○即表示八十七年十月十五日當天
    打電話到丙○○家中，皆無人接聽電話，且無授權丙○○標會，丙○○竟然以蔡
    明德的名義去標會，又說上次她標會的錢還未算清楚，這次又偷標她的會，被她
    先生知道會被死等語（偵查卷四十六、原審卷廿二頁反面），依上述證人所供
    ，再參以如依甲○○所言，有將互助會借予被告標會，標息七千六百元，應得會
    款總共為三十三萬四千四百元，以民間利每月利息五分（即年息百分之十八）計
    算，每月利息為五千一百元，而上開互助會尚有六次活會始完會，證人甲○○付
    出七千六百元標會，而向被告收取利息五千一百元，其每月不僅無利息收入，反
    倒損失利息二千五百元，於該會完會時總計損失一萬五千元，則甲○○借予被告
    標會，每月竟應倒貼利息，豈不悖於常理，足證證人甲○○上開證詞及所提出之
    同意書，顯係為脫免被告刑責，所為迴護之詞，實不足取，又被告於冒標上開互
    助會，經告訴人乙○○提出質疑後，即將互助會停標解散，而尚未取得冒標之會
    款，亦據告訴人指陳在卷，此外復有上開互助會會員名單一份在卷可稽，事證明
    確，被告所辯不足採取，其犯行應堪認定。
二、按被告丙○○冒用活會會員之名義書立標單，僅載明會員姓名及競標之利息，依
    民間互助會之習慣，足以表示其願出之利息以標取會款之意思，此標單即屬刑法
    第二百二十條第一項之準私文書。核被告所為，係犯刑法第三百三十九條第一項
    、第三項詐欺取財未遂罪及同法第二百十六條、第二百十條行使偽造私文書之罪
    。被告於冒標會款後，因告訴人發現即停標未收取會款，公訴人認被告所犯係詐
    欺取財既遂，容有誤會，附此敘明。又偽造私文書之低度行為，應為高度之行使
    行為所吸收，不另論罪。次查被告所犯詐欺取財未遂罪，有多數被害人（活會會
    員），係一行為同時觸犯數罪名，為想像競合犯，應依刑法第五十五條之規定，
    從一重之詐欺取財未遂罪處斷。又其所犯上開詐欺取財未遂與行使偽造私文書二
    罪間，有方法結果之牽連關係，為牽連犯，應依刑法第五十五條之規定從一重之
    行使偽造私文書罪處斷。原審審酌被告之品性、犯罪之動機、目的、手段、所生
    危害及犯罪後仍飾詞卸責，尚未賠償告訴人之損失，及勾串證人為不實之證述，
    毫無悔悟之意，態度不佳等一切情狀，適用刑法第二百十六條、第二百十條、第
    二百二十條第一項、第三百三十九條第一項、第三項、第五十五條，罰金罰鍰提
    高標準條例第一條前段，量處有期徒刑一年示懲，並說明偽造之標單已滅失，業
    據被告供明，無從為沒收之諭知，其認事用法及量刑並無不合，被告上訴意旨否
    認犯罪，指摘原判決不當云云，為無可採取，上訴無理由，應予駁回。
三、據上論斷，應依刑事訴訟法第三百六十八條，判決如主文。
本案經檢察官丁○○到庭執行職務。
中      華      民      國    八十九     年      一       月    廿六    日
                                  臺灣高等法院臺中分院刑事第十一庭
                                          審判長法  官  羅  禮  政
                                                法  官  曾  謀  貴
                                                法  官  陳  欣  安
右正本證明與原本無異。
如不服本判決應於收受送達後十日內向本院提出上訴書狀，其未述上訴之理由者並
得於提起上訴後十日內向本院補提理由書（均須按他造當事人之人數附繕本）。
                                                書記官  陳  秀  真
中      華      民      國    八十九     年      一       月    廿七    日
附錄：
刑法第二百十條：
偽造、變造私文書，足以生損害於公眾或他人者，處五年以下有期徒刑。
                                                                        Ｑ


司法院資訊處製作；財團法人民間司法改革基金會備份。
